【裁判字號】    99,抗更(一),1
【裁判日期】    990426
【裁判案由】    聲明異議
【裁判全文】
臺灣高等法院臺南分院民事裁定  99年度抗更(一)字第1號
抗  告  人  甲○○
相  對  人  中租迪和股份有限公司
法定代理人  丙○○
相  對  人  東南旅行社股份有限公司
法定代理人  丁○○
相  對  人  戊○○
            乙○○ 原名李幸.
上列抗告人與相對人間因給付票款強制執行事件聲明異議，對於
中華民國98年8月13日臺灣臺南地方法院裁定（98年度事聲字第4
0 號）提起抗告，裁定後經最高法院第一次發回，本院裁定如下
：
    主  文
原裁定廢棄。
    理  由
一、抗告意旨略以：本件安安牙醫診所係抗告人所獨資經營，該
    診所之醫療收入扣除必要支出後，即為抗告人因執行業務所
    得之薪資，原裁定未查及此，竟認診所之醫療收入與診所經
    營人之薪資，不可等同視之，而認本件不適用扣薪方式執行
    云云，實有未洽。又抗告人與第三人中央健康保險局南區分
    局（下稱健保局）之健保醫療給付債權，雖屬行政契約關係
    所得請求之公法上給付，惟該行政契約係屬2 年一簽之契約
    ，並由抗告人按月申報健保醫療給付，經健保局核付後先給
    付約9成，剩餘成數約2個星期後予以核發，足徵該行政契約
    係屬繼續性給付性質之契約，且該債權之發生亦係每月可得
    確定並定期繼續發生，非原裁定所認定無從確定。縱如原裁
    定所認健保局均先行按診所已核付案件之點數計算核定付款
    後，再按季依點值結算之結果追扣或補付，通常以追扣居多
    云云，然健保局既有上揭核算付款之方式，即使有追扣或補
    付，該健保給付款仍非不可確定，否則原審又如何得對該無
    從確定之健保給付核發執行命令，禁止抗告人收取對健保局
    之該醫療給付債權？是以抗告人既須按月申報健保醫療給付
    ，則抗告人診所現今之實際收入金額為何，非不可向健保局
    查明，原裁定竟遽以抗告人所檢附資料，認尚不能證明現今
    抗告人診所實際收入金額云云，即有未當。且抗告人之妻自
    民國（下同）96年間即因育嬰留職，目前亦無所得收入，一
    家生活所需均賴抗告人支付。若原裁定稱已酌留「掛號費收
    入及非健保收入」供生活所需費用云云，則抗告人依該酌留
    之部分，尚不足以支付抗告人診所之租金及員工薪資，遑論
    支應抗告人及抗告人親屬生活所需，為此爰提起抗告，求為
    廢棄原裁定云云。
二、按就債務人對於第三人之金錢債權為執行時，執行法院應發
    扣押命令禁止債務人收取或為其他處分，並禁止第三人向債
    務人清償，強制執行法第115條第1項定有明文。所稱金錢債
    權，並不以民法上發生之債權為限，即公法關係所生之請求
    權，如公務員之俸給請求權等，亦包括在內，最高法院著有
    55年台上字第281號判例意旨足參。又85年10月9日增訂強制
    執行法第115 條之1第1項：「對於薪資或其他繼續性給付之
    債權所為強制執行，於債權人之債權額及強制執行費用額之
    範圍內，其效力及於扣押後應受及增加之給付。」之規定，
    係屬執行效力範圍之規範，執行法院就薪資或其他繼續性給
    付債權核發扣押命令，仍應依第115條第1項辦理。且該條所
    謂「繼續性給付之債權」，指以特定之法律關係為基礎，將
    來確實繼續發生之債權，此種繼續性給付之債權，雖不必為
    一定之金額、日期，但必須具有某程度之週期性與規則性，
    始足當之。經查本件第三人健保局核付抗告人之健保醫療給
    付，乃繫於抗告人每月所申報醫療費用項目及數額，並非一
    次給付可完結，健保局固有審查抗告人所申報費用項目及數
    額，而有扣減或補付致實際給付數額不一之情形，此係基於
    雙方間醫事服務特約所為之約定，仍係以抗告人每月申報之
    醫療費用項目及額度為給付之基礎依次給付，所為給付數額
    在申報範圍內而可得確定，健保局之核付自有其週期性及規
    則性，其性質自應屬繼續性債之關係。原審以健保局核付抗
    告人之健保給付債權，其債權發生與否並非每月可得確定，
    非屬繼續性給付之債權，容有誤解。況本件遭扣押之健保給
    付，縱認係健保局就系爭牙醫診所醫療費用所為之補助，屬
    診所醫療收入，性質上非屬薪資收入；然因強制執行法第11
    5 條之1第1項僅為：「對於薪資或其他繼續性給付之債權…
    」等語之規定，亦即對於性質上屬繼續性給付之債權者即有
    適用，法條上明文之「薪資」債權應僅為例示規定，而無限
    制必須性質上同為薪資收入之債權始得為之。是本件抗告人
    對於第三人健保局之健保給付債權，既屬繼續性給付之債權
    ，即非無強制執行法第115 條之1第1項規定之適用，而應將
    執行效力範圍及於扣押後應受及增加之給付。原審僅以性質
    上非薪資收入，遽認無強制執行法第115 條之1第1項規定之
    適用，尚非的論。
三、次按強制執行法第122 條：「債務人對於第三人之債權，係
    維持債務人及其共同生活之親屬生活所必需者，不得為強制
    執行。」之規定，係設於同法第2章第5節對其他財產權之執
    行，不論依同法第115 條就債務人對於第三人之金錢債權，
    抑或依同法第115條之1對於薪資或其他繼續性給付之債權所
    為強制執行，均有適用。因之執行法院依第122 條之規定，
    酌留債務人及其共同生活之親屬生活上所必需費用，須係由
    「債務人對於第三人之債權」（含薪資等繼續性給付債權及
    其他債務人對於第三人之債權）中酌留，始屬適法。本件執
    行範圍僅在「執行抗告人對第三人之健保給付請求，至掛號
    費收入及非健保收入二者則不在執行範圍內。」既據原審裁
    定理由所載明（見原法院98年度事聲字第40號卷第15頁），
    則揆之上揭說明，執行法院酌留債務人生活上所必需費用，
    須係由所執行之「抗告人對第三人之健保給付請求債權」內
    為酌留，乃原審竟以非屬執行範圍之「掛號費收入及非健保
    收入」，充為酌留抗告人生活上必需費用之理由，亦非適法
    。尤以本件執行之標的，為抗告人對第三人健保給付債權，
    雖非不得為強制執行，然依強制執行法第122 條規定之意旨
    ，必須在扣除維持抗告人及其共同生活之親屬生活所必需之
    範圍，始得為強制執行。本件依抗告人97年綜合所得稅結算
    申報書記載，抗告人之收入情形除非本件執行範圍之掛號費
    、部分負擔、其他自費情形收入及租賃所得外，係以對第三
    人健保局之健保給付債權為其主要收入來源，既有各該所得
    稅結算申報書附卷憑查（見本院抗字卷第29頁），且各該所
    得申報情形核與其94年及96年所得情形大致相同，亦有財政
    部臺灣省南區國稅局綜合所得稅各類所得資料清單附卷可佐
    （見原審執字第54605 號影印卷第34、35頁），則本件執行
    標的，即抗告人對第三人健保局之健保醫療給付債權，是否
    為抗告人用以維持一家生活所必需之收入，有無除去此項必
    要費用尚有餘額等情形，凡此涉及認定及酌留維持抗告人及
    其家屬生活上所必需費用，而影響強制執行扣押債權額範圍
    之認定，事屬執行法院應予審酌事項，原審未及詳查，徒以
    抗告人無法證明其每月實際收入多少，是否不能維持抗告人
    及其共同生活之親屬最低生活所必需？遽將本件執行標的債
    權全部列入執行範圍，亦非妥適。
四、綜上所述，原審遽認抗告人之聲明異議為無理由，而裁定予
    以駁回，其認事用法即有可議。抗告人抗告意旨，指摘原裁
    定不當，求予廢棄，非無理由。爰由本院將原裁定廢棄，發
    回原法院另為適當之處理。
五、據上論結，本件抗告為有理由，應依強制執行法第30 條之1
    ，民事訴訟法第492條，裁定如主文。
中    華    民    國    99    年    4    月    26     日
                  民事第一庭  審判長法  官  丁振昌
                                    法  官  李素靖
                                    法  官  林永茂
上為正本係照原本作成。
本裁定除以適用法規顯有錯誤為理由外，不得再抗告。如提出再
抗告，應於收受送達後10日內委任律師為代理人向本院提出再抗
告狀（須附繕本）。
中    華    民    國    99    年    4    月    26     日
                                    書記官  謝素嬿
【附記】
民事訴訟法第495條之1第2項準用同法第466條之1第1、2項規定
：
(1)對於第二審判決上訴，上訴人應委任律師為訴訟代理人。但上
  訴人或其法定代理人具有律師資格者，不在此限。
(2)上訴人之配偶、三親等內之血親、二親等內之姻親，或上訴人
  為法人、中央或地方機關時，其所屬專任人員具有律師資格並
  經法院認為適當者，亦得為第三審訴訟代理人。
民事訴訟法第466條之2第1項：
  上訴人無資力委任訴訟代理人者，得依訴訟救助之規定，聲請
  第三審法院為之選任律師為其訴訟代理人。

司法院資訊處製作；財團法人民間司法改革基金會備份。
